最高法院刑事判決　　　　　　九十四年度台上字第五四七五號
　　上　訴　人　丙○○
　　　　　　　　　　　　1號4.
　　　　　　　　乙○○
　　　　　　　　　　　　樓
　　　　　　　　　　　　巷7弄.
　　上 列一 人
　　選任辯護人　林清源律師
　　上　訴　人　丁○○
　　　　　　　　甲○○
　　　　　　　　　　　　樓
上列上訴人等因貪污案件，不服國防部最高軍事法院中華民國九
十三年五月七日之上訴判決（九十三年忠判字第四號，起訴案號
：國防部高等軍事法院檢察署軍事檢察官九十一年愛偵字第四、
一三號），提起上訴，本院判決如下：
    主  文
原判決關於乙○○、甲○○部分撤銷，發回國防部最高軍事法院。
丙○○、丁○○之上訴駁回。
    理  由
一、撤銷發回部分（即上訴人乙○○、甲○○部分）：
本件原判決認定上訴人乙○○係國防部軍備局中山科學研究院（
下稱中科院）前上校參謀主任，職司該院院長室採購案及經費結
報作業之審查；上訴人甲○○係同單位前中校事務秘書，職司該
院院長室採購及經費之結報作業，均係依據法令從事公務之人員
。(一)、上訴人甲○○、丁○○於民國八十九年三月間，經乙○○
介紹，三人共同在伍宇文經營之歐迪麥國際管理顧問股份有限公
司（下稱歐迪麥公司），所設美國威斯康辛州協和大學企管碩士
學分班自費進修，因無法支付每人約新台幣（下同）七十萬元之
學費，竟萌利用職務上之機會，共同為自己不法所有詐取公款意
圖，基於偽造文書之概括犯意，先由甲○○於八十九年五月八日
以「擇派院長室秘書人員參加民間顧問管理公司相關短期專業及
管理訓練課程，以期完成訓練後資供院部長官爾後制定管理決策
建言參考」為名，簽擬「八十九年度管理及專業訓練實施計畫」
之不實文書，建議增列該院院長室年度教育訓練預算一百七十萬
元，層轉丁○○、乙○○後，由不知情之副院長宋大偉核准，並
將該計畫發交該院人力資源處及總務處，致不知情之人力資源處
綜合管理組技正傅新麟及總務處主計員潘尚文等人，據以配合製
作該不實訓練實施計畫等相關公文書，足生損害於中科院預算執
行之正確性。嗣因中科院預算緊縮，甲○○又以該訓練實施計畫
經核僅需八十七萬元（併原列之三萬九千元，共九十萬九千元）
，復於同年八月二十四日連續簽發不實之函文，交前揭配合單位
之承辨人員重新檢討修訂前開公文書，均足生損害於中科院預算
執行之正確性（詳如原判決附表一之一所示）。又乙○○、甲○
○、丁○○為規避軍事機關財物勞務採購十萬元以上須以公開招
標之程序辦理，乃委請知情之伍宇文協助採分割採購之方式，將
前開訓練實施計畫規劃成九個班次，分與歐迪麥公司、英福達公
司、總發公司、傑報資訊公司、財團法人聯合資訊職訓中心、英
業公司等議約開班（詳如原判決附表一之二所示），甲○○復將
不知情之中科院院長室秘書齊立平等七人，併同彼等共十人分批
列入上開九個班次（實際未開班），伍宇文嗣於同年十二月間指
示秘書或囑請財團法人聯合資訊職訓中心負責人吳美玲分別開立
結業證書，再由甲○○杜撰各班次學員受訓心得報告及向各該公
司索取不實之發票（歐迪麥公司二張，分為九萬九千元及九萬元
；總發公司二張，分為九萬六千元及九萬元；英福達公司二張，
均為九萬六千元；英業公司一張，九萬九千元；傑報公司一張，
九萬六千元；財團法人聯合資訊職訓中心一張，九萬六千元），
分九次簽請不知情之宋大偉核准後，向該院總務處申領國庫支票
九張面額共八十五萬八千元，將之交予前開吳美玲等各承作廠商
，足生損害於中科院對於預算稽查之正確性。嗣伍宇文、吳美玲
、英業公司負責人鄭美英、傑報公司代表鍾淑霞、總發公司負責
人林正雄、英福達公司負責人邵新中等人將國庫支票兌現後，鍾
淑霞與邵新中分別自所得中扣除百分之八及百分之一之稅金共計
九千七百十元，將餘款二十七萬八千二百九十元交付伍宇文，伍
宇文則將之併其與林正雄所收款項共六十五萬三千二百九十元，
扣除百分之十五、百分之二十之酬金共十一萬三千四百四十元，
餘額五十三萬九千八百五十元分次以歐迪麥公司之名，匯至甲○
○所有台灣土地銀行石門分行帳戶；鄭美英扣除百分之二十之酬
金一萬九千八百元，將餘款七萬九千二百元逕匯甲○○前開帳戶
；吳美玲因係伍宇文舊識，未收取回扣，將九萬六千元全數匯入
甲○○同一帳戶（詳如原判決附表一之三所示）。乙○○、甲○
○、丁○○共詐得八十五萬八千元朋分花用。嗣乙○○、甲○○
、丁○○三人於九十年五月間，向中科院院長丙○○自首，並於
同年七月六日偵查中向中科院繳交全部犯罪所得。(二)、國防部自
八十八年度起核定中科院全年度行政事務費為五百十六萬元，惟
該院擅依自頒之「定額經費給與標準及作業規定」，由「研究支
援費」及「國軍生產及服務作業基金－軍民通用科技發展作業」
之「管理及總務費」（下稱管共費）項下，分別提撥四百二十六
萬元暨二百三十一萬八千八百二十七元，合計六百五十七萬八千
八百二十七元作為院長行政事務費（八十九年度含八十八年度下
半年行政事務費共一千一百七十三萬八千八百二十七元），乙○
○、甲○○、丙○○、丁○○明知對於預算之結報應公款法用，
不得使用虛偽之憑證核銷，亦不得變相結領控存留用，竟為謀供
丙○○公、私需要，或院長參謀室零星採購之彈性運用，或為自
己不法所有等意圖，基於偽造文書概括之犯意聯絡，結合彼等各
有之職權，夥同院長室行政助理陳淑芬（負責採購案件之驗收）
、吳雪芳（負責禮品致贈名冊之擬定）等人製作不實之驗收紀錄
，或虛列贈禮對象名冊，或協助提供單據，或商請商人即百吉鮮
花店負責人王連橫、薇多莉亞花店負責人張得芳、青果承銷商蔡
寶葵、翰雅實業有限公司負責人羅哲明、璐西花采坊負責人即丙
○○配偶王璐璐、星尊有限公司負責人即丙○○胞弟陳友邦等提
供不實單據配合，分別實施如原判決事實欄二、(一)至(四)所載之犯
行，詐得各該部分所示款項後，由甲○○每月製作不實之結報簽
呈，經丁○○及乙○○層轉上級批准後（詳如原判決附表二所示
），向該院總務處主計組請款，足生損害於中科院對於預算稽查
之正確性。(三)、乙○○、甲○○、丙○○、丁○○明知該院軍職
人員每人每年度有四千元之服裝代金，丙○○竟同意丁○○以公
款為彼等訂做個人西服之建議，於八十九年間，由丁○○指示甲
○○聯繫湯姆餘記呢絨西服有限公司（下稱湯姆西服）負責人許
金地，三度前往該院為上訴人四人量製西服、襯衫，並由許金地
配合提供不實之「布料或皮件禮盒」發票四紙，及雅慶實業有限
公司負責人即許金地兄嫂林樹儼提供不實之「皮件禮盒」發票乙
紙，交甲○○簽報不實之致送禮品名冊，經丁○○、乙○○層轉
不知情之宋大偉核准，計詐得六十萬零三百八十元（如原判決附
表二及附表五所示），而以上開詐得之款項分別為丙○○製作西
服六套及數量不等之襯衫計三十三萬七千八百七十六元，乙○○
西服二套計六萬五千六百二十六元，丁○○西服四套計十三萬一
千二百五十二元，甲○○西服二套計六萬五千六百二十六元，均
足生損害於中科院對於預算稽查之正確性（詳如原判決事實欄三
、(一)至(五)所示）。(四)、乙○○、甲○○、丙○○、丁○○復於八
十九年五月間，共同意圖為自己不法之所有，藉出差名義，詐取
差旅費赴美探親或玩樂，由丙○○透過丁○○指示該院企畫處辦
理出國考察，承辦人賴道翁依該院年度編列之「雄二Ｅ飛彈武器
關鍵技術提昇」計畫預算，簽辦丙○○、丁○○二人自同年六月
十九日至二十八日，赴美拜會ＡＩＴ/Ｗ等單位及視導該院駐美
工作與進修人員。丙○○復因乙○○、甲○○並非該計畫預算所
列人員，乃以乙○○負責查察該院駐外同仁及眷屬工作狀況等，
甲○○負責該院駐外單位通信電傳資訊「安通保密器」設備晶片
檢查等為由，指示該院企畫處自管共費撥款支應其等赴美旅費。
嗣國防部於同年六月十七日令准上訴人等出國後，總務處即於當
日辦理丙○○四人出國機票採購事宜，經簽准依「中央機關未達
公告金額採購招標辦法」第二條第二款規定採限制性招標，由「
福樂旅行社」業務主任林淑代以三十一萬四千二百八十元議約承
作，簽約前林淑代提供於同年月十五日預購上訴人等自台北＼洛
杉磯＼華盛頓＼舊金山＼洛杉磯＼台北之行程機票、旅遊保險之
「旅行業代收轉付收據」及「旅客代墊規費及其他費用明細表」
各乙份予賴道翁驗收，依規定俟上訴人等返國後辦理結報，詎上
訴人等本就無意按既定行程視察，由丁○○於開標後通知林淑代
變更四人原訂美國行程機票為丙○○自台北＼洛杉磯＼台北，及
乙○○、丁○○、甲○○自台北＼洛杉磯＼拉斯維加斯、洛杉磯
＼台北，另為配合丙○○赴美行程，丁○○復於當日央請林淑代
代購王璐璐及其友人朱秀珍自台北＼洛杉磯之往返機票，並以現
金支付王淑代票款五萬五千元。又丁○○為答謝陳淑芬及林淑代
之配合結報，乃邀其二人一同赴美，除機票由其二人自購外，其
餘費用由丁○○、乙○○、甲○○三人負責。同月十九日丙○○
偕王璐璐、朱秀珍等前往美國洛杉磯，隨即逗留當地遊覽，返國
前三人並至舊金山探望其子；乙○○、丁○○、甲○○等人則依
出國前之規劃，與陳淑芬、林淑代會合，偕往洛杉磯附近、胡佛
水庫、大峽谷、拉斯維加斯等地遊玩，花費統由甲○○墊付。上
訴人等於八十九年六月二十八日返國後，明知未執行公務仍按原
訂計畫行程，委由不知情之承辦人賴道翁簽辦彼等差旅費用之結
報，共詐得旅費二十三萬七千二百四十八元（併前述機票、旅遊
保險等費用計丙○○、乙○○各詐得十四萬三千一百三十五元，
丁○○、甲○○各詐得十三萬二千六百二十九元，合計五十五萬
一千五百二十八元），足生損害於中科院對於預算稽查之正確性
。又甲○○於八十九年六月二十九日以「院長公務赴美推展院務
循例招待餐敘暨返國致贈禮品」之不實名義，檢附國外商號單據
、國內免稅商店之售貨憑證共六紙及虛列餐會名冊、菜單五份等
，簽請核銷三人在美之開銷，經丁○○、乙○○審轉不知情之宋
大偉批准，足生損害於中科院對於預算稽查之正確性，共詐得行
政事務費十九萬零六十八元，其中五萬五千元返還丁○○代墊王
璐璐之機票款外，餘款交甲○○沖銷三人在美花費之墊款。(五)、
乙○○、甲○○、丙○○、丁○○等人前開事實(二)至(四)部分不實
結報共計三百二十五萬一千三百七十三元，扣除事實(二)與丙○○
公務或職務有關之支出五十萬九千二百六十八元，上訴人等貪污
實際所得二百七十四萬二千一百零五元，其中丙○○詐得七十八
萬七千六百三十七元，於九十年九月間繳還一百萬六千三百八十
一元；乙○○詐得二十五萬八千七百八十三元，繳還三十一萬零
七百八十八元；丁○○詐得一百十三萬零六百五十五元，繳還四
十三萬六千二百七十四元；甲○○詐得五十六萬五千零三十元，
繳還四十二萬七千四百二十元，不足五十六萬一千二百四十二元
（含丁○○、甲○○為王璐璐詐取之三十二萬三千五百零三元）
。案經審計部接獲檢舉至中科院駐審發現確有經費支用不當情事
，函請國防部調查後，由前國防部總政治作戰部（現為國防部總
政治作戰局）於九十年六月間，移送國防部高等軍事法院檢察署
軍事檢察官偵辦等情。因而撤銷初審判決，改判論處乙○○、甲
○○共同依據法令從事公務之人員，利用職務上之機會，詐取財
物，及共同依據法令從事公務之人員，利用職務上之機會，詐取
財物三罪罪刑，固非無見。
惟查：(一)、軍事審判法第一百二十五條規定：「刑事訴訟法關於
證據之規定，與本章（第一編第十一章）不相牴觸者，準用之。
」而刑事訴訟法第一編第十二章關於「證據」之規定，其中第一
百六十六條、第一百六十六條之一至第一百六十六條之七等有關
證人交互詰問之規定，業於九十二年二月六日經修正公布，並自
同年九月一日施行。刑事訴訟法前開修正後之規定，其與軍事審
判法第一編第十一章關於「證據」之規定，有何牴觸？何以不在
準用之列？原審未深入研求詳予論述說明，逕以：刑事訴訟法關
於交互詰問之規定，其與軍事審判法第一百五十一條行合議審判
案件，為準備審判起見，受命軍事審判官於審判期日前訊問被告
及蒐集或調查證據之規定，及同法第一百五十八條、第一百五十
九條規定：軍事檢察官陳述起訴要旨後，審判長應就被訴事實訊
問被告；訊問被告後，審判長應調查證據，不同，上開二法在訴
訟程序運用上顯有扞格（原判決第十九頁第四至十二行）等情，
即謂無從準用刑事訴訟法上開修正後之規定，其理由欠備，尚有
未合。(二)、判決不適用法則或適用不當者，為違背法令，軍事審
判法第一百九十六條定有明文。又有期徒刑減輕者，減輕其刑至
二分之一。但同時有免除其刑之規定者，其減輕得減至三分之二
，此觀刑法第六十六條之規定甚明。原判決說明乙○○、甲○○
如原判決事審欄一所犯部分，應依牽連犯之規定從一重論以貪污
治罪條例第五條第一項第二款之罪（原判決第三十二頁第七行至
第三十三頁第四行）。而按貪污治罪條例第五條第一項第二款之
罪，其法定刑為七年以上有期徒刑，得併科新台幣六千萬元以下
罰金。原判決就甲○○、乙○○前開所犯部分僅論述：「原審對
此未盡調查能事，遽論被告等犯罪並無自首減輕之適用，嫌屬率
斷，原判決就此部分既有上述違失，已無可維持，爰由本院撤銷
改判，並減輕其刑」（原判決第三十五頁第五至七行）等情，並
未說明其就乙○○、甲○○前開所犯部分，分別予以減輕其刑之
依據為何，本院無從判斷其適用法律是否有當，其理由欠備，已
有未合。又原判決事實欄一記載：甲○○、乙○○、丁○○三人
於九十年五月間，向中科院院長丙○○自首，並於同年七月六日
偵查中向中科院繳交全部犯罪所得（原判決第七頁第九至十行）
等情，苟屬無訛。則甲○○、乙○○前開所犯部分，即依貪污治
罪條例第八條前段之規定分別減輕其刑三分之二，彼等有期徒刑
部分亦應處以二年四月以上，方稱適法。乃原判決就甲○○、乙
○○前開所犯部分，並未說明究尚有何其他減刑原因，竟僅分別
量處有期徒刑一年十月（原判決第二頁第十六至第三頁第一行、
第三頁第八至九行），難謂無適用法則不當之違法。(三)、有罪之
判決書，對被告有利之陳述及辯護意旨不採納者，應說明其理由
，為軍事審判法第一百七十六條第二款所明定。故有罪判決書對
於被告有利之陳述，如不加採納，必須說明其不予採納之理由，
否則即難謂無判決不備理由之違誤。是事實審法院應於審判期日
就被告否認犯罪所為有利之辯解事項與證據，予以調查，而於有
罪判決理由內詳加論列，否則率行判決，即屬於法有違。(1)、貪
污治罪條例第五條第一項第二款利用職務上之機會詐取財物罪，
就詐取財物之要件言，與刑法詐欺罪相同，必須行為人意圖為自
己或第三人不法之所有，以詐術使人將本人或第三人之物交付為
要件。乙○○、甲○○就如原判決事實欄三所載部分，否認有意
圖為自己不法所有之犯意，辯稱：如原判決事實欄三所載西服，
係為配合院長公務需要而製作，因屬公物而放置於辦公室，伊離
職時已經繳回（原判決第二十六頁第十五至十六行、第二十八頁
第十六行至第二十九頁第一行、原審卷第三宗第二一九頁）等情
，乙○○、甲○○上開否認辯解各情是否屬實，其與乙○○、甲
○○是否有該部分之犯行攸關，自應詳予調查釐清論述說明。原
審就上情未詳予調查釐清，復未說明乙○○、甲○○上開辯解各
語，其何以不能為有利乙○○、甲○○論斷之理由，其查證未盡
且理由欠備，遽行判決，尚嫌速斷，難昭折服。(2)、共同正犯除
同謀共同正犯外，僅應就有犯意聯絡及行為分擔範圍內擔負刑責
。原判決認定乙○○有原判決事實欄二所載之犯行，係依憑甲○
○供稱：自八十八年十月至八十九年間，每月製作不實之行政事
務費結報簽呈，佐附不實之單據黏存單，呈由丁○○、乙○○審
轉丙○○批准，進而請領得款或交丁○○或部分自行留用，每次
上簽時均以黃色貼紙寫明假結報金額浮貼於簽呈上，呈予丁○○
知悉（原判決第四十二頁第十六行至第四十三頁第四行）等情，
為其主要論據之一。然乙○○否認知悉並參與上開不法情事，辯
稱：丁○○、甲○○轉來之收據，外觀上每張均合乎規定（原審
卷第三宗第二一三至二一四頁）等情。而丁○○供稱：甲○○上
陳給伊後，伊都會將上有假結報金額之黃貼紙撕下暫存，等經費
核撥入帳後，就將那些黃貼紙銷燬（偵查卷第二宗第一０二至一
０三頁）等情，是否供稱乙○○並未見及上開有假結報金額之黃
粘紙？丁○○上開供述各情是否屬實，苟丁○○上開供述各情係
事實，其何以不能為有利於乙○○之認定？原審就乙○○、丁○
○上開辯解及供述各情並未詳予調查釐清，復未說明乙○○、丁
○○上開辯解及供述各情，其何以不能為有利乙○○認定之理由
，其查證未盡且理由欠備，遽行判決，尚有未合。(四)、有罪判決
書之事實一欄，為判斷其適用法令當否之準據，法院應將依職權
認定與論罪科刑有關之事實，翔實記載，然後於理由內逐一說明
其憑以認定之證據，並使事實認定與理由說明，互相適合，方為
合法。倘事實認定與理由說明，不相一致，或事實與理由欄內之
記載，前後齟齬，按諸軍事審判法第一百九十七條第十四款後段
規定，均屬判決理由矛盾之當然違背法令。原判決理由欄說明：
乙○○、甲○○、丙○○、丁○○四人為依據法令從事公務之人
員，彼等於如原判決事實欄二所載時地，共同基於意圖為自己不
法所有之犯意聯絡，利用職務上之機會，……假結報詐取院長行
政事務費一百九十萬九千三百九十七元，足生損害於中科院對於
預算稽查之正確性，並將其中一百四十萬零一百二十九元供上訴
人四人及王璐璐等私人使用（原判決第五十七頁第六至十二行）
等情，是否論斷乙○○就詐取三十三萬三千五百零三元交王璐璐
私用部分，與甲○○、丙○○、丁○○等人互有犯意聯絡及行為
分擔為共同正犯？乃原判決理由欄復又說明：本件假結報金額中
三十三萬三千五百零三元部分，業經本院調查證實係丁○○、甲
○○為王璐璐不法所有而詐取（原判決第五十八頁第五至八行）
；並於丁○○、甲○○主文項下諭知該三十三萬三千五百零三元
二人應連帶追繳，均發還中科院，如全部或一部無法追繳時，以
其財產抵償之，而未於乙○○主文項下為相同之諭知，是否另又
論斷乙○○就此項詐取三十三萬三千五百零三元交王璐璐私用部
分，與甲○○、丙○○、丁○○等人並無互有犯意聯絡及行為分
擔之共同正犯關係？其理由欄先後之論斷說明不盡一致，尚有未
合。乙○○、甲○○上訴意旨指摘原判決關於其等部分不當，非
無理由，而其違背法令之情形，影響於事實之確定，本院無可據
以為裁判，應將原判決關於彼等部分撤銷，發回原審法院更為審
判。又上訴軍事法院認為上訴有理由，或上訴雖無理由，而原判
決不當或違法時，應將原審判決撤銷就該案件自為判決者，以經
上訴之部分為限，此觀軍事審判法第一百九十八條第一項前段之
規定自明，如竟連同未經上訴之部分併予撤銷，已溢出審判之範
圍，自屬違誤。本件初審即國防部高等軍事法院九十二年法仁審
字第二０號判決，除上訴人四人部分外，另諭知宋大偉、湯士堅
、曹亞嵐等人無罪，而該部分並未經國防部高等軍事法院檢察署
軍事檢察官向原審法院提起上訴，已告確定，則原判決如認上訴
人四人之上訴為有理由，或上訴雖無理由而初審判決關於上訴人
四人部分有不當或違法時，應僅將初審關於上訴人四人部分之判
決撤銷，乃原判決竟諭知初審判決撤銷，其將初審關於諭知宋大
偉、湯士堅、曹亞嵐無罪部分併予撤銷，有欠允當，乙○○、甲
○○部分於更審時應注意及之，併予指明。
二、上訴駁回部分（即上訴人丙○○、丁○○部分）：
按上訴期間為十日，自送達判決後起算，軍事審判法第一百八十
二條前段定有明文。本件經原審法院判決後，於九十三年五月二
十五日送達判決於丁○○收受；於九十三年五月二十八日送達判
決於丙○○收受，有丁○○、丙○○本人簽收之送達證書在卷可
稽（原審卷第四宗第六十六頁、第七十一頁），丁○○部分經扣
除在途期間三日（依軍事審判法第八十七條之規定，期日及期間
準用刑事訴訟法之規定。而依刑事訴訟法第六十六條、軍法案件
上訴第三審法院應行注意事項、法院訴訟當事人在途期間標準之
規定，扣除其在途期間。）；丙○○因住居於原審法院所在地即
台北縣新店市，無在途期間可言，則計至九十三年六月七日止，
其等上訴期間均已屆滿，而該期間之末日又非星期日、紀念日或
其他休息日，乃丙○○遲至九十三年六月十五日；丁○○遲至九
十三年六月十七日，始分別向原審法院提出上訴書狀，顯均已逾
期，其等上訴自非合法，應予駁回。
據上論結，應依刑事訴訟法第三百九十五條前段、第三百九十七
條、第四百零一條，軍事審判法第一百九十九條，判決如主文。
中　　華　　民　　國　九十四　年　　十　　月　　六　　日
                      最高法院刑事第二庭
                          審判長法官  董　明　霈
                                法官  林　茂　雄
                                法官  張　祺　祥
                                法官  呂　永　福
                                法官  池　啟　明
      本件正本證明與原本無異
                                      書  記  官
中　　華　　民　　國　九十四　年　　十　　月　 十三 　日
                                                    Ｍ
